```{r, setup, echo=FALSE}
library(data.table)
library(ggplot2)

data_bixi <- fread("data/data_bixi.csv")
data_stations <- fread("data/data_stations.csv")
```

# Exploration de données {#exploration}

Une étape souvent sous-estimée par les scientifiques de données amateurs est l'exploration initiale des données disponibles. Bien qu'il soit tout à fait possible de créer un modèle et de compléter le cycle complet de modélisation en négligeant cette étape, la garantie de qualité des résultats en serait alors fortement compromise.

L'expression populaire *Garbage-in, garbage-out* est généralement interprétée comme quoi un modèle prédicitif, même s'il utilise un algorithme à la fine pointe de la technologie, produira des mauvais résultats s'il est entraîné sur des données de mauvaise qualité. L'exploration initiale des données est la phase dans laquelle on évalue cette qualité. Il est beaucoup moins dommageable de reconnaître rapidement qu'on ne dispose pas des données nécessaires pour construire un modèle que de mettre un mauvais modèle en production.

Outre valider la qualité de nos données, l'analyse préliminaire permet d'acquérir des connaissances indispensables pour la suite du processus de modélisation. En effet, tel qu'on le verra dans le prochain chapitre, un élément clé pour obtenir un bon modèle prédictif est la création de nouvelles variables explicatives. Comme celle-ci seront basées sur des transformations des variables du jeu de données brut, il est impératif de bien en connaître les moindres détails.

Le but de ce chapitre est donc simple, on veut remplir les deux objectifs expliqués ci-haut :

1. Valider la quatlié des données brutes
1. Suggérer des transformations de variables potentielles

Le chapitre sera découpé en quatre parties, chacune d'entre elle étant un stade différent du processus d'analyse de données. Dans la première partie, on ira de l'analyse la plus simple en explorant des observations individuelles. Ensuite, on poursuivra l'analyse en agrégeant ces observations individuelles selon certains axes. L'avant-dernière étape consistera à définir et évaluer différentes métriques basées sur nos données. Enfin, pour terminer le chapitre, on créera des représentations graphiques de nos données.

## Observations individuelles

Pour commencer l'analyse des données, rien de trop compliqué. On se familiarise avec nos différents jeux de données en affichant les premières entrées qu'ils contiennent. Tel que vu dans le chapitre précédent, le jeu de données qu'on utilise pour le processus de modélisation contient deux tables, une contenant les données de trajet BIXI (`data_bixi`) et un contenant l'information géographique des différents stations (`data_stations`).

On commence par afficher les premières observations de `data_bixi` :

```{r, explore_head_bixi}
head(data_bixi)
```

Les variables présentes dans le jeu de données sont :

- `start_date` : jour et heure du départ;
- `start_station_code` : code de la station de départ;
- `end_date` : jour et heure de l'arrivée;
- `end_station_code` : dode de la station d'arrivée;
- `duration_sec` : durée du trajet (en secondes);
- `is_member` : indicateur de membre.

On affiche ensuite les premières observations de `data_stations` :

```{r, explore_head_stations}
head(data_stations)
```

Les varoables présentes dans le jeu de données sont :

- `code` : code de la station;
- `name` : nom de la station;
- `latitude` : latitude de la station
- `longitude`: longitude de la station

## Observations agrégées

## Métriques des observations

## Visualisation graphique

